臺灣桃園地方法院民事簡易判決　　　　110年度壢簡字第346號
原　　　告　凱基商業銀行股份有限公司


法定代理人　魏寶生　
訴訟代理人　吳唐仲　
被　　　告　彭康青　
　　　　　　彭張緞妹
　　　　　　彭邱容妹
　　　　　　彭依國　
　　　　　　彭依強　
　　　　　　彭雅琴　
　　　　　　彭康結　
　　　　　　邱茂庭　
　　　　　　邱虹儒　
上列當事人間代位請求分割遺產事件，本院於民國110 年10 月7
日言詞辯論終結，判決如下：
    主    文
被代位人彭依巍與被告間就被繼承人彭王有妹所遺如附表一所示
之遺產應予分割，並按如附表二所示應繼分比例分割為分別共有
。
訴訟費用新臺幣壹仟元，其中被告各依附表二所示之應繼分比例
負擔，餘由原告負擔。
    事實及理由
壹、程序事項
一、按不變更訴訟標的，而補充或更正事實上或法律上之陳述者
    ，非為訴之變更或追加，為民事訴訟法第256 條定有明文，
    而本件依同法第436 條第2 項適用之。查原告起訴原聲明：
    被告彭依巍及被告公同共有如起訴狀附表一所示之遺產（下
    稱系爭遺產）應予分割，並由被代位人與被告按起訴狀附表
    二所示之應繼分比例分別共有，嗣於本院審理中更正被代位
    人與被告如民事起訴準備狀所示之應繼分比例，有民事起訴
    準備狀1 份可佐（見本院卷第94頁），核與前揭法條規定相
    符，自應准許，先予敘明。
二、被告經合法送達，均無正當理由未於最後之言詞辯論期日到
    場，經核無民事訴訟法第386 條各款所列情形，爰依原告聲
    請，由其一造辯論而為判決。
貳、實體事項
一、原告主張：訴外人即被代位人彭依巍前積欠原告新臺幣（下
    同）74,900元及衍生利息債權尚未清償，原告已取得本院10
    4 年度司執字第62938 號債權憑證（下稱系爭債權憑證）。
    又彭依巍與被告均為被繼承人彭王有妹之繼承人，彭王有妹
    於民國72年9 月3 日死亡，彭依巍與被告依法共同繼承彭王
    有妹所遺系爭遺產，惟尚未辦理分割繼承而屬公同共有，致
    原告無從就系爭遺產取償，彭依巍怠於行使分割請求權，是
    原告行使代位權訴請分割系爭遺產，為此，爰依民法第242
    條、第1164條規定提起本件訴訟等語。並聲明：如主文第1
    項所示。
二、被告均未於言詞辯論期日到場，亦未提出書狀，作何聲明或
    陳述。
三、原告主張彭依巍前積欠原告上述債務，而彭依巍與被告於72
    年9 月3 日共同繼承被繼承人林宏明所遺系爭遺產，系爭遺
    產尚未辦理分割繼承而屬公同共有，有系爭債權憑證、系爭
    遺產土地登記第一類謄本及異動索引、被告戶籍謄本、調件
    明細表、本院109 年度9 月28日桃院祥華109 年度司執字第
    76635 號函各1 份附卷可查（見本院卷第7 至25頁），經本
    院核閱無訛。又被告已於相當時期受合法通知，於言詞辯論
    期日不到場，亦未提出任何書狀為爭執，依民事訴訟法第28
    0 條第3 項前段準用同條第1 項前段之規定，視同自認，堪
    信原告主張之事實為真。
四、本院之判斷：
（一）按債務人怠於行使其權利時，債權人因保全債權，得以自
      己之名義，行使其權利，但專屬於債務人本身者，不在此
      限，民法第242 條定有明文。此項代位權行使之範圍，就
      同法第243 條但書規定旨趣推之，並不以保存行為為限，
      凡以權利之保存或實行為目的之一切審判上或審判外之行
      為，諸如假扣押、假處分、聲請強制執行、實行擔保權、
      催告、提起訴訟等，債權人皆得代位行使；若執行法院已
      就系爭房地之公同共有權利為查封，如債務人有怠於辦理
      遺產分割之情形，尚非不得由債權人代位提起分割遺產訴
      訟（最高法院69年台抗字第240 號判例、99年度台抗字第
      392 號裁定意旨參照）。而請求法院裁判分割遺產之形成
      權，性質上並非專屬於繼承人之權利，故繼承人有怠於行
      使該形成權時，該繼承人之債權人非不得代位行使之。性
      質上並非專屬於繼承人之權利，故繼承人有怠於行使該形
      成權時，該繼承人之債權人非不得代位行使之。經查，彭
      依巍積欠原告債務未償，且其與被告公同共有如附表一所
      示之系爭遺產，迄今仍未行使其遺產分割權利等事實，業
      經認定如前，復參卷內事證，系爭遺產並無不能分割之情
      形及不分割之約定，然彭依巍於原告取得前揭執行名義後
      ，至原告提起本件訴訟之日止，仍未行使其遺產分割權利
      ，是原告主張彭依巍怠於清償債務等情，其為滿足債權，
      提起本件代位請求分割遺產之訴，與上開規定無違，合先
      敘明。
（二）繼承人有數人時，在分割遺產前，各繼承人對於遺產全部
      為公同共有；繼承人得隨時請求分割遺產，但法律另有規
      定或契約另有訂定者，不在此限。民法第1151條、第1164
      條明定有明文。又遺產之公同共有係以遺產之分割為其終
      局目的，而以公同共有關係為暫時的存在。在公同共有遺
      產分割自由之原則下，民法第1164條規定，繼承人得隨時
      請求分割遺產，該條所稱之「得隨時請求分割」，依同法
      第829 條及第830 條第1 項規定觀之，自又民法第11 64
      條所定之遺產分割，其目的在於遺產公同共有關係全部之
      廢止，而非個別財產公同共有關係之消滅。遺產分割既以
      消滅遺產公同共有關係為目的，故除被繼承人以遺囑禁止
      繼承人分割之遺產及共同繼承人以契約約定禁止分割之遺
      產外，應以全部遺產整體分割，不能以遺產中之個別財產
      為分割之對象（最高法院86年台上字第1436號、84年度台
      上字第2410號判決意旨參照）。另所謂應繼分係各繼承人
      對於遺產之一切權利義務，所得繼承之比例，並非對於個
      別遺產之權利比例，因此分割遺產並非按照應繼分比例逐
      筆分配，而應整體考量定適當之分割方法。公同共有物分
      割之方法，依民法第830 條第2 項之規定，依分別共有物
      分割之規定，即以原物分配或變賣分割為之。是以，將遺
      產之公同共有關係終止改為分別共有關係，性質上屬於分
      割遺產方法之一（最高法院82年度台上字第748 號判決意
      旨參照）。本院斟酌系爭遺產僅土地1 筆，依其遺產性質
      、經濟效用及各繼承人利益，以原物分配於各繼承人並無
      困難，又各繼承人可就分別共有分得部分自由單獨處分、
      設定負擔，避免公同共有關係久延致影響，亦屬益事，準
      此，原告依上開規定，請求代位分割如附表一所示之系爭
      遺產，並依附表二所示之應繼分分別共有，於法有據，可
      以准許。
五、綜上所述，原告依民法第242 條、第1164條規定代位彭依巍
    請求分割被繼承人彭王有妹所遺附表一所示之遺產，按附表
    二所示之應繼分比例分別共有，為有理由，應予准許。
六、末按因共有物分割、經界或其他性質上類似事件涉訟，由敗
    訴當事人負擔訴訟費用顯失公平者，法院得酌量情形，命勝
    訴之當事人負擔其一部，民事訴訟法第80條之1 定有明文。
    又代位分割遺產之訴，係由原告以自己名義主張代位權，以
    保全債權為目的而行使被代位人彭依巍之遺產分割請求權，
    是兩造間實互蒙其利，故本院認關於裁判費用之負擔，應由
    原告（依被代位人彭依巍之應繼分比例）及被告依如主文第
    2 項所示比例負擔，方屬事理之平，爰併諭知訴訟費用之負
    擔如主文第2 項所示。
中    華    民    國  110     年    10    月    29    日
                  中壢簡易庭      法  官  張得莉
以上為正本係照原本作成。
如不服本判決，應於送達後20日內，向本院提出上訴狀並表明上
訴理由，如於本判決宣示後送達前提起上訴者，應於判決送達後
20日內補提上訴理由書（須附繕本）。
如委任律師提起上訴者，應一併繳納上訴審裁判費。
中    華    民    國  110     年    10    月    29    日
                                  書記官  鄭涵勻
　
附表一：
┌───────────────────────────────┐
│被繼承人彭王有妹之遺產                                        │
├──┬────┬───────────┬─────┬─────┤
│編號│財產種類│       所在地         │   面積   │ 權利範圍 │
├──┼────┼───────────┼─────┼─────┤
│1   │土  地  │桃園市中壢區興南段興南│4 平方公尺│1/1       │
│    │        │小段228 之29地號土地  │          │          │
│    │        │                      │          │          │
└──┴────┴───────────┴─────┴─────┘
附表二：
┌──────┬──────┬───────────────┐
│繼承人姓名  │應繼分比例  │備註                          │
├──────┼──────┼───────────────┤
│彭依巍      │1/25        │（即原告所代位之債務人，為被代│
│            │            │位人）                        │
├──────┼──────┼───────────────┤
│彭康青      │1/5         │                              │
├──────┼──────┼───────────────┤
│彭張緞妹    │1/5         │                              │
├──────┼──────┼───────────────┤
│彭邱容妹    │1/25        │                              │
├──────┼──────┼───────────────┤
│彭依國      │1/25        │                              │
├──────┼──────┼───────────────┤
│彭依強      │1/25        │                              │
├──────┼──────┼───────────────┤
│彭雅琴      │1/25        │                              │
├──────┼──────┼───────────────┤
│彭康結      │1/5         │                              │
├──────┼──────┼───────────────┤
│邱茂庭      │1/10        │                              │
├──────┼──────┼───────────────┤
│邱虹儒      │1/10        │                              │
└──────┴──────┴───────────────┘